臺灣高等法院臺南分院民事判決　九十年度重上字第七八號　　Ｋ
　　　上　訴　人　甲　○　○
　　　　　　　　　戊　○　○
　　　　　　　　　丙　○　○
　　　　　　　　　庚　○　○
　　　　　　　　　乙　○　○
　　　訴訟代理人　丁　○　○
　　　被　上訴人　己　○　○
右當事人間請求排除侵害事件，上訴人對於中華民國九十年九月十一日台灣台南地方
法院第一審判決（八十九年度重訴字第二一二號），提起上訴，本院判決如左：
　　　主   文
上訴駁回。
第二審訴訟費用由上訴人負擔。
      事   實
甲、上訴人方面：
一、聲明：(一)原判決廢棄。(二)右廢棄部分，被上訴人在第一審之訴駁回。(三)訴訟費用
    由被上訴人負擔。
二、陳述：除與原判決記載者相同，予以引用外，補稱：
（一）訴外人許鼎陣，為在坐落台南市○區○○段五七之一及五七之三至五七之十一
      等地號土地上興建房屋出售，於民國七十二年三月二十八日與訴外人程韓碧梧
      、程溪村及被上訴人己○○（即甲方）簽訂合約書（下稱系爭契約），約定訴
      外人程韓碧梧、程溪村及被上訴人己○○提供系爭坐落台南市○○段五八地號
      土地全部（下稱系爭土地），訴外人許鼎陣（即乙方）則從其同段五七之一地
      號土地分割出寬四．一五公尺土地，與系爭土地合併充道路使用，而分割後之
      地號為同段五七之二地號土地。雙方並約定，許鼎陣分割合併充道路使用之同
      段五七之二地號土地，移轉登記與程韓碧梧名義所有，但程韓碧梧及被上訴人
      己○○應就該同段五七之二地號土地及系爭五八地號土地出具「土地使用權同
      意書」供許鼎陣申辦建照之用。另又約定：由己○○負責提供之系爭東安段五
      八號土地全部，及許鼎陣移轉與程韓碧梧所有用作道路用地之土地（即五七之
      二）全部，均「永久作為道路之用」，除己○○原提供之系爭五八號土地，可
      作為「空地比率使用」外，雙方均不得作「其他使用」。另又約定：該道路用
      地除由雙方有關之土地（包括各該土地之承受人）及其親屬之土地，可享有通
      行權外，倘甲方同意第三人使用該道路用地時，須經乙方同意始可。是被上訴
      人之所有權權能，依契約亦有受限制之義務，不得自由為之。
（二）上訴人丁○○與訴外人黃煥章、江玉貴、李碧桃、洪錫明，於八十九年間向台
      南地方法院民事執行處聲請對被上訴人己○○及訴外人大聖建設股份有限公司
      就系爭土地為假處分，經台南地方法院以八十九年度裁全字第一０七０號裁定
      ，命上訴人丁○○與訴外人黃煥章、江玉貴、李碧桃、洪錫明提供超高額相當
      之擔保後，對於系爭土地不得開挖、施設管線、排水溝或路面，亦不得提供他
      人施工使用。是被上訴人就系爭土地建造排水溝之權能已因經假處分而受限制
　　　。不料原審判決理由竟引以為被上訴人就系爭土地之興建排水溝之使用權能，
　　　「有受侵害之虞」，實令人費解。
（三）按解釋契約，固須探求當事人立約時之真意，不能拘泥於契約之文字，但契約
      文字業已表示當事人真意，無須別事探求者，即不得捨契約文字而更為曲解。
      按系爭契約書係訴外人許鼎陣將所有東安段五七之一地號土地分割出寬度四．
      一五公尺土地即東安段五七之二地號移轉登記予訴外人程韓碧梧名下，並與被
      上訴人己○○所有同段五八號土地合併為六公尺寬，作為私設巷道使用，並為
      許鼎陣興建房屋申請建照應備之文件所不可或缺之部分。系爭契約第四條約定
      ：「：：甲方應即出具東安段五八號土地使用權同意書（同意範圍僅道路使用
      ）及由乙方移轉與甲方留作道路使用之土地使用權同意書（同意範圍包括道路
      及空地比率之用）交與乙方作為申辦建照之用。」是為明證。系爭契約第五條
      約定：「甲乙雙方同意原由甲方負責提供之東安段五八號土地全部，及乙方移
      轉與甲方所有用作道路用地之土地全部，均永久作為道路之用，除甲方原提供
      之土地可由甲」作「空地比率使用外」、「雙方均不得作其他使用」，亦不得
      任意阻塞建築圍牆妨礙通行，同時甲方亦不得將土地移轉與第三人名義所有（
      甲方之親屬除外）」，第六條約定：「該道路用地除由甲乙雙方有關之土地（
      包括各該土地之承受人）及其親屬之土地，可享有通行權外，倘甲方同意第三
      人使用該道路用地時，須經乙方同意始可，如第三人使用該道路用地須提供補
      償費時，該補償費應由甲乙雙方平均分配，甲方不得獨佔，除以上規定之限制
      外，甲方對該道路用地，享有土地所有權人應享有之全部權利等字樣，由右揭
      契約之文字內容，載明系爭土地係供永久作為道路之用。被上訴人就系爭土地
      除作空地比率使用外，不得作其他使用之限制甚明。被上訴人倘同意第三人使
      用該道路用地時須經乙方同意始可，亦甚明確。是上訴人等依系爭契約不僅有
      通行權、使用權外，尚有同意權，不料原審判決竟反捨契約文字而更為曲解，
      認定上訴人等僅享有該道路用地之通行權而已。復依一般常理判斷，乙方許鼎
      陣豈會笨到將公告地價近貳仟萬之土地免費移轉至甲方名下，而不將此成本轉
      嫁至購買其土地、房屋之承受人？何況除道路使用外，又當空地比率使用。是
      系爭契約上乙方許鼎陣之角色、權利已隨售地、售屋而將債權讓與承受人，否
      則乙方許鼎陣房屋早已銷售一空，還要通行權、使用權、同意權做為何用。復
      按原審判決理由認定上訴人等依系爭合約，僅享有該道路用地之通行權而已，
      設若該系爭契約未被發掘出現，上訴人等豈連通行權也沒有。顯見原審判決理
      由及契約之解釋與一般之常識嚴重相違。縱令原審對系爭契約之認定無誤，系
      爭契約乃私文書，何不看看上訴人所提，存放在台南市政府裡之公文書，「土
      地使用權同意書」，被上訴人同意土地被使用之同意書內，豈只乙方許鼎陣一
      人？原審未加詳辨，選擇性不加理會更具公信力之公文書，竟謂「本案事証已
      臻明確，兩造其餘主張陳述及所提之証據，勻毋庸再予審酌」，辦案之品質實
      令人寒心髮指。
（四）按建築法第十一條第三款所謂起造人之土地權利，不僅指土地所有權而言，凡
      得使用土地之一切權利，均包含之。土地所有權人對於其出租他人之土地，已
      將使用之權讓與承租人行使，在租賃關係終了收回土地以前，不得使用該項土
      地，自不得在該項土地上建築房屋。被上訴人己○○和訴外人大聖建設股份有
      限公司（下稱大聖公司）均曾依法向台南市政府在系爭土地申請建造排水溝，
      即因上訴人等有該系爭土地之土地使用權，而未獲台南市政府之核准建造排水
      溝。即連訴外人大聖公司強行在該系爭土地開挖排水溝時，亦曾向東寧派出所
      申請許可亦遭駁回。故在法、理、情，上訴人等不僅對該系爭土地有通行權、
      使用權並有同意權，絕非如原審所刻意曲解上訴人等僅享有通行權。
（五）系爭私設巷道在十餘年來，一直都有汽機車停放，上訴人等亦未妨害系爭道路
      之通行，而若硬要把一條不可分割之六公尺寬之現有私設巷道，切割獨立為最
      寬一公尺五五，最窄一公尺三五之狹窄巷道，絕不可能供四輪車輛之通行。
（六）原承審法官由裁判身份跳出來當球員而與被告（上訴人等）進行攻防，致使某
      些被告心生恐懼，備感威脅，不得不趕緊表態同意原告建造排水溝，故原審要
　　　求原訴訟代理人撤回對被告陳麗玉等七人之告訴。甚至三番五次於訴訟進行中
　　　要求原訴訟代理人撤回關於依侵權行為及不當得利請求相當於租金之損害賠償
      新台幣七萬元部分之訴訟，九十年四月十九日，原訴訟代理人當天庭呈之民事
　　　辯論狀內尚清楚寫明要求此部分之損害賠償，當天之言詞辯論筆錄中卻又註明
　　　撤回。按原告於判決確定前，固得撤回訴之全部或一部，但被告已為本案之言
　　　詞辯論者，應得其同意，民事訴訟法第二百六十二條第一項但書定有明文，此
　　　之同意如為默示，必須被告有某種舉動（如蓋章於撤回書狀內之相當處所），
　　　足以推知其有同意撤回之意思者，始為相當。即便依民事訴訟法第二百六十二
　　　條第四項，訴之撤回，他造於收受撤回書狀或筆錄之送達後十日內未提出異議
　　　者，視為同意撤回。原審逾越審判長之指揮權及闡明權，嚴重違背不干涉審理
　　　主義之原則，更加悖離形式上真實主義之原則，違背當事人進行訴訟主義之原
　　　則，違背當事人同等主義之原則。原審並曾當庭侈言：「你不懂法律，回去請
　　　教懂法律的人。」極盡羞辱上訴人之能事。
（七）上訴人因應原審有關系爭土地重新複丈之結果，由原先零點零壹柒貳公頃，經
      測量結果重新校算之面積為零點零壹伍柒公頃，原審認有查明之必要應將結果
      陳報到地院，命上訴人協同至東南地政事務所更正之函諭，上訴人多次與地院
　　　及原訴訟代理人聯絡之結果均不得下文，至地政事務所亦無任何答覆。原審未
　　　獲致更正結果，亦未給上訴人任何解答就不了了之，實令人不解承審之魄力，
　　　至判決文收悉，豈料原審竟又兀自刪除系爭土地乙部分面積零點零零零伍公頃
　　　，從而自己更正系爭土地面積，認定訴訟標的土地面積為零點零壹伍貳公頃。
　　　依民法第七五八條，不動產物權，依法律行為而取得、設定、喪失及變更者，
　　　非經登記，不生效力，原審此舉實令人費解。
（八）按民事訴訟費用法第四條之規定，訴訟標的之價額，由法院核定。核定訴訟標
      的之價額，以起訴時之交易價額為準；無交易價額者，以原告就訴訟標的所有
      之利益為準。而本件民事糾紛究非因財產權而起訴甚明，乃原審竟認定系爭土
      地面積零點零壹伍貳公頃，每平方公尺公告地價為肆萬伍仟肆佰例拾例元，而
      核定上訴人須繳交上訴訴訟費用新台幣拾萬參仟柒佰壹拾元，企圖以高額之裁
      判費消磨上訴人之上訴。雖然民事訴訟法第七十八條規定，訴訟費用由敗訴之
      當事人負擔。但同法第八十三條，原告撤回其訴者，訴訟費用，由原告負擔。
      原告先撤回十三名被告之七名，只剩六名被告，已先去其一半以上，後又撤回
      關於依侵權行為及不當得利請求相當於租金之損害賠償新台幣七萬元及起訴狀
      繕本送達翌日起至清償日止按年息百分之五計算之利息，又去其一半；一件訴
      訟東撤西撤，已剩不到四分之一，原審究竟認定上訴人不懂法律，訴訟費用判
      由被告負擔，爰依同法第八十八條，對訴訟費用裁判聲明不服。從而本件訴訟
      經東撤西撤之結果即被上訴人要在系爭土地建造排水溝，而建造排水溝之糾紛
      已在他案繫屬中，原審亦知之甚詳，還詢問上訴人他案是否提起上訴，乃原審
      竟罔顧民事訴訟法第二百五十三條之規定，不逕予駁回原告之訴，嚴重違反禁
      止重覆起訴原則。
（九）十餘年來，被上訴人以為上訴人等住戶不瞭解當初訴外人許鼎陣興建房屋一事
      之來龍去脈，三不五時即來系爭巷道內騷擾各住戶要收取停車租金，所幸左鄰
      右舍中不乏當初之原始住戶，各住戶瞭解事實真相後才得免於受被上訴人之欺
      騙。至訴外人林總建設公司（訴外人大聖公司之前手）整地建造房屋之初，欲
      在被上訴人之系爭土地上鋪設新柏油路面時，遭被上訴人阻撓、制止，被上訴
      人圍路抗爭二天一夜，獅子大開口，索價新台幣伍佰萬元，後以新台幣玖拾捌
      萬元達成協議，在地方上造成一時之轟動（詳原審附件之協議書）。而大聖公
      司強行要開挖排水溝之時，被上訴人亦多次前來系爭巷道見有住戶即大聲咆哮
      ，咆哮不成則不斷跪拜欲令人折壽：後見系爭土地遭假處分，則不斷推說與其
      無關，並未同意建造排水溝，要住戶如果要告，告大聖公司就好。其間並不斷
      惡意誹謗上訴人丁○○，謂要向大聖公司強索新台幣伍佰萬元才同意建造排水
      溝。而全體住戶多次開會並與大聖公司多次協商自始至終都未提出金錢之要求
      ，反倒是大聖公司自己主動提出要給付新台幣貳佰萬元之補償金。被上訴人自
      己在原審亦提出要求依侵權行為及不當得利請求相當於租金之損害賠償新台幣
      七萬元，卻於九十年十月二十九日下午，他案高分院開完準備庭之庭外，又不
      斷大聲咆哮上訴人丁○○，要收取車主停車之租金，要告到上訴人被關為止云
      云。上訴人姑念其老邁，皆從未與之頂撞，惟對此種唯利是圖、不明事理、出
      爾反爾之人，決依法力爭公道。
（十）上訴人自忖當初處事有欠圓融，在他案原審時，亦依法官勸諭有意與訴外人大
      聖公司和解，惟大聖公司自忖勝訴機會大，時空環境改變堅不和解，至他案上
      訴，上訴人委請之鄭和傑律師於九十一年四月十八日告知，大聖公司欲和解之
      條件為上訴人購買其所興建之房屋，上訴人始恍然大悟。
三、證據：援引第一審所提證據。
乙、被上訴人方面：
一、聲明：(一)上訴駁回。(二)訴訟費用由上訴人負擔。
二、陳述：除與原判決記載相同者，予以引用外，補稱：
（一）上訴人曾將伊所有之汽車，停放於系爭土地，放置盆栽、柵欄之事實，有原審
      卷附之照片十三張為證，上訴人戊○○、甲○○亦自承：每天都停，且伊有停
      車及放置其他物品之權利，以後還是要在系爭土地上停放汽車，盆栽是伊放的
      ，是因為被上訴人在上面挖水溝，為了安全考量才放置等語（見一審卷八十九
      年十月四日準備程序筆錄、九十年四月十又日言詞辯論筆錄）上訴人丙○○自
      承：伊幾乎每天都停等語（見一審卷八十九年十月四日準備程序筆錄）上訴人
      庚○○自承：僅幾次暫時停車接小孩等語（一審卷見八十九年五月二十四日準
      備程序筆錄、八十九年又月二十日陳述狀）上訴人丁○○自承：只停過一次共
      二天等語（見一審卷八十九年九月十五日準備程序筆錄）上訴人乙○○自承：
      曾停過一或五次等語（見八十九年五月二十四日準備程序筆錄、八十九年又月
      十五日準備程序筆錄），足見上訴人六人均曾占用系爭土地停放汽車，伊等於
      最後言詞辯論時提出書狀否認有於系爭土地上停放汽車或放置其他物品乙節，
      要難憑採。參以上訴人一致陳稱：伊有權在系爭土地上停放車輛等語，是上訴
      人客觀上有將汽車、盆栽等物置放於系爭土地上之妨害被上訴人對系爭土地之
      用之行為，主觀上復認伊有於該土地上停放汽車等物品之權利，綜觀上情，足
      認將來上訴人有繼續將物品放置系爭土地上之可能，被上訴人就系爭土地所有
      權之行使確有遭受侵害之虞。
（二）上訴人丁○○與訴外人黃煥章、江玉貴、李碧桃、洪錫明等人曾向台南地方法
      院聲請假處禁止被上訴人建造排水溝，台南地方法院業於八十九年三月十五日
      以八十九年度裁全字第一０七０號假處分裁定限制之，而該裁定之聲請人之一
      即為本件上訴人丁○○，又上訴人戊○○、甲○○、丙○○、乙○○於本件訴
      訟進行中均曾表示不同意原告於系爭土地上建造排水溝（見八十九年十月四日
      、八十九年五月二十四日準備程序筆錄），則被上訴人就系爭土地之使用權能
      ，既因上訴人丁○○與訴外人黃煥章、江玉貴、李碧桃、洪錫明共同聲請假處
      分裁定而受限制，迄今仍受假處分拘束中，五名上訴人等並一致表示：依據系
      爭契約，被上訴人興建排水溝或同意第三人使用排水溝均須得伊同意等語，顯
      可預見被上訴人將來若於系爭土地上建造排水溝時，將會遭致上訴人之阻撓，
      被上訴人就系爭土地之興建排水溝之使用權能，在將來亦有受侵害之虞。
（三）系爭土地為私有巷道，非既成巷道，有原審卷附台南市政府八十九年六月十二
      日八九南市都計字第０三八一一九號函可稽，且為兩造不爭執，而依八十四年
      一月十七日修正之台灣省建築管理規則，現有巷道雖可解為供公眾通行，然所
      謂供公眾『通行』之意，當不包含『停車』或『放置盆裁』等使用方法在內。
      被上訴人建造排水溝之時期，雖短暫地影響通行，惟仍無礙於一般之通行，待
      建造完畢，土地又恢復可無礙通行之狀態。反之，若於土地上停放車輛或其他
      物品，不但已逾越「通行』之範圍，且可能造成駕駛人視覺上之死角，反而有
      礙通行，是上訴人辯稱：系爭土地為供公眾通行之巷道，故被上訴人之所有權
      能已受限制，而認伊有權使用系爭土地云云，顯屬無據。
（四）依上訴人提出由訴外人許鼎陣之繼承人即訴外人許麗珠、許瀚升（即許義雄）
      、許麗珍、許麗玉、許麗惠、許志雄等人所出具之同意書內容記載：「本人同
      意依據七十二年三月二十八日由程韓碧梧、己○○（甲方）與被繼承人許鼎陣
      （乙方）簽訂之合約書中第五、六條所載，相關於座落台南市○區○○段五七
      之一地號土地（分割後為東安段五七之二地號）之權利行使，隨售屋售地讓與
      承受人，亦即當今產權所有者，恐口無憑，特立此書」，即訴外人許鼎陣之繼
      承人係將有關合約書第五、六條中與東安段五七之二地號土地之權利讓與上訴
      人。惟東安段五七之二地號土地依系爭合約書之約定，已由訴外人許鼎陣移轉
      登記訴外人程韓碧梧名下所有，而依上開同意書第五、六條之約定僅提及東安
      段五七之二地號土地永久作道路使用，因之尚難憑上開同意書即認上訴人已因
      債權讓與取得訴外人許鼎陣因上開合約書所取得之全部權利。從而上訴人縱取
      得訴外人許鼎陣基於上開合約書所取得之權利，被上訴人自行使用系爭土地，
      亦無須得上訴人之同意。因之，上訴人主張依系爭契約，被上訴人即使自己建
      造排水溝，亦應得上訴人之同意云云，並無理由。
三、證據：除援用第一審所提出之證據外，補提「排水溝位置圖」「排水溝工程圖」
    及「排水溝剖面圖」各一份。
      理    由
一、按當事人不得就已起訴之事件，於訴訟繫屬中更行起訴，固為民事訴訟法第二百
    五十三條所明定，惟該條所禁止之重訴，係指同一事件而言。所謂同一事件，必
    後訴與前訴當事人相同，並就同一法律關係，而為同一之請求，若此三者有一不
    同，即不得謂為同一事件，而受重訴之禁止，最高法院八十六年度台上字第三０
    八八號判決足資參照。本件上訴人固主張系爭建造水溝糾紛已於他案繫屬中，原
    審未逕予駁回被上訴人之訴，顯違反重複起訴禁止原則云云。惟查本件被上訴人
    係於八十九年四月二十四日，以丁○○、甲○○、戊○○、丙○○、庚○○、乙
    ○○、吳陳麗玉、張育瑄、連怡寧、唐國賢、方彩蓮、王維明、美樂興電工材料
    有限公司為被告，依民法所有物排除侵害請求權及侵權行為、不當得利之法律關
    係，起訴請求前開被告等不得於系爭土地上停放車輛及其他物品，亦不得以其他
    方法妨害其對系爭土地所有權之行使，並請求各被告應給付被上訴人二年份之損
    害賠償或不當得利金額新台幣七萬元（嗣訴訟進行中，撤回對被告吳陳麗玉、張
    育瑄、連怡寧、唐國賢、方彩蓮、王維明、美樂興電工材料有限公司等人之起訴
    ；並撤回其依侵權行為、不當得利之法律關係請求相當租金之損害賠償部分之訴
    訟），此有本件起訴狀可稽；而本件上訴人丁○○及黃煥章、江玉貴、李碧桃、
    洪錫明共五人，係於八十九年五月二十三日，以被上訴人及大聖建設股份有限公
    司為被告，依侵權行為及契約之法律關係，起訴請求禁止被告就系爭土地開挖水
    溝並填平回復原狀，此有原審法院八十九年度訴字第一一一一號判決及起訴狀首
    頁影本在卷可考，該事件現上訴本院九十年度上字第二六三號審理中尚未審結，
    亦為上訴人所是認，本件排除侵害訴訟既早於八十九年四月二十四日即經起訴而
    繫屬在先，且前後二訴當事人及為訴訟標的之法律關係又不盡相同（一為所有物
    排除侵害請求權；一為侵權行為及契約之法律關係），是本件被上訴人之起訴並
    無民事訴訟法第二百五十三條重複起訴禁止規定之適用，先予敘明。
二、本件被上訴人起訴主張：坐落台南市○區○○段五八地號建一七二平方公尺土地
    係被上訴人所有，被上訴人同意左鄰右舍通行該土地，但並未同意上訴人占用該
    土地，上訴人亦未向被上訴人承租該土地，惟二、三年來，上訴人擅自將該土地
    當做停車場停放汽車及置以柵欄、盆栽。而系爭土地與訴外人程韓碧梧所有同段
    五七之二號空地，原可供車輛雙向通行，因上訴人停放汽車及置以其他物品，僅
    得單向通行，且致被上訴人無法在系爭土地上建造排水溝，妨害被上訴人就該筆
    土地所有權之行使，因而依據民法第七六七條之規定，請求上訴人不得在該筆土
    地上停放汽車及置以其他物品，亦不得以其他方法妨害被上訴人對上開土地所有
    權之行使等語。上訴人則以：訴外人許鼎陣為在坐落台南市○區○○段五七之一
    及五七之三至五七之十一等地號土地上興建房屋出售，於七十二年三月二十八日
    與訴外人程韓碧梧、程溪村及被上訴人己○○簽訂合約書，約定訴外人程韓碧梧
    、程溪村及被上訴人己○○負責提供系爭坐落台南市○○段五八地號土地全部，
    訴外人許鼎陣則從其同段五七之一地號土地分割出寬四．一五公尺土地，與系爭
    五八地號土地合併充作道路使用，而分割後之地號為同段五七之二地號土地。雙
    方並約定，許鼎陣分割合併充道路使用之同段五七之二地號土地，移轉登記與甲
    方程韓碧梧名義所有，但甲方程韓碧梧及被上訴人己○○，應就該同段五七之二
    地號土地及系爭五八地號土地，出具土地使用權同意書供乙方許鼎陣申辦建照之
    用。另又約定：由甲方負責提供之系爭東安段五八號土地全部及乙方許鼎陣移轉
    與甲方所有用作道路用地之土地（即五七之二）全部，均永久作為道路之用，雙
　　方均不得作其他使用，倘被上訴人同意第三人使用該道路用地時，須經乙方同意
　　始可，可見系爭土地已成為供公眾通行之巷道，且為許鼎陣所興建房屋，不可或
　　缺之部分，是被上訴人就系爭土地之所有權，已受有限制。被上訴人在土地上欲
　　建造水溝已違反上開合約之約定，亦未經原地主許鼎陣之同意，自不得擅自興建
　　排水溝。況上訴人僅偶而開車停留門前上下車而已，並非利用系爭土地作為停車
　　場，更無放置物品以妨害通行之事實等語，資為抗辯。上訴人戊○○、甲○○另
　　以：同意被上訴人本人建造排水溝使用，但反對第三人或建設公司建造排水溝。
　　其等放置盆栽係因建設公司開挖系爭土地後有大洞，為安全考量才放置，其等有
　　權在系爭土地上停放汽車等語，資為抗辯。
三、查系爭土地為被上訴人所有，於八十七年七月二十七日與訴外人林總建設股份有
    限公司（下稱林總公司）簽立合約書，約定：乙方（即被上訴人）同意林總公司
    所有台南市○○段九九、四０、四一、四二號土地上與建之「南御中」房屋之住
    戶（含承買人）及親友對於東安段五八號土地（即系爭土地）全部有通行權、修
    路或築水溝權；乙方不得作任何障礙物等情，業據被上訴人提出土地登記謄本、
    合約書各乙份附卷足參，且為上訴人所不爭執，堪信為真實。而系爭土地係於八
    十二年五月十日南工造字第四一一七四至四一一八一號建造執照申請案中，地主
    同意留設之私設巷道，並非既成巷道乙節，有台南市政府八十九年六月十二日八
    九南市都計字第０三八一一九號函附卷可稽，且為兩造所不爭執，是此部分之事
    實，亦足堪認定。而上訴人等均係向訴外人許鼎陣購買坐落東安段五七之一地號
    土地及其上房屋之買受人。又訴外人許鼎陣於七十二年三月二十八日與訴外人程
    韓碧梧、程溪村及被上訴人簽訂合約書，約定訴外人程韓碧梧、程溪村及被上訴
    人（即甲方）負責提供系爭土地全部，訴外人許鼎陣（即乙方）則從其同段五七
    之一地號土地分割出寬四．一五公尺土地，與系爭土地合併充道路使用，而分割
    後之地號為同段五七之二地號土地。雙方並約定，乙方許鼎陣分割合併充道路使
    用之同段五七之二地號土地，移轉登記與甲方程韓碧梧名義所有，但甲方程韓碧
    梧及被上訴人，應就該同段五七之二地號土地及系爭五八地號土地，出具土地使
    用權同意書供乙方許鼎陣申辦建照之用；另上訴人丁○○與訴外人黃煥章、江玉
    貴、李碧桃、洪錫明，於八十九年間向台灣台南地方法院民事執行處聲請對上訴
    人及訴外人大聖建設股份有限公司就系爭土地為假處分，經台灣台南地方法院以
    八十九年度裁全字第一０七０號裁定，命上訴人與訴外人黃煥章、江玉貴、李碧
    桃、洪錫明提供相當之擔保後，對於系爭土地不得開挖、施設管線、排水溝或路
    面，亦不得提供他人施工使用之事實，亦據上訴人提出台灣台南地方法院八十九
    年度裁全字第一０七０號假處分裁定及契約書影本在卷足憑，並為兩造所不爭，
    是此部分事實，亦堪信為真實。
四、上訴人等固主張被上訴人曾出具系爭土地之使用權同意書，是渠等除有權使用系
    爭土地外，被上訴人開挖排水溝須經上訴人之同意云云。惟查：訴外人許鼎陣於
    七十二年三月二十八日，與訴外人程韓碧梧、程溪村及被上訴人己○○簽訂之合
    約書係約定：「甲方（程韓碧梧）負責提供坐落台南市○○段五八地號土地全部
    ，乙方（許鼎陣）負責提供東安段五七之一地號土地，與甲方所提供之土地平行
    垂直寬度四．一五公尺部分之土地，作為甲乙雙方共同通行之道路用地：：」，
    合約書第四條並約定：「乙方應移轉登記與甲方之土地登記文件上蓋章完畢，並
    申辦移轉登記手續，應同時由乙方將應繳之土地增值稅及一切費用交與甲方保管
    ，俟乙方移轉登記與甲方之土地登記為甲方名義所有之日，甲方應即出具東安段
    五八地號土地使用權同意書（同意範圍僅道路使用）及由乙方移轉與甲方留作道
    路使用之土地使用權同意書（同意範圍包括道路及空地比率之用）交與乙方作為
    申辦建照之用」；第五條約定：「甲乙方同意原由甲方負責提供之東安段五八
    號土地全部，及乙方移轉與甲方所有用作道路用地之土地全部，均永久作為道路
    之用，除甲方原提供之土地可由甲方作空地比率使用外，方均不得作其他使用
    ，亦不得任意阻塞建築圍牆妨通行，同時甲方亦不得將土地移轉與第三人名義
　　所有（甲方之親屬除外）」；第六條約定：「該道路用地除由甲乙方有關之土
　　地（包括各該土地之承受人）及其親屬之土地，可享有通行權外，倘甲方同意第
　　三人使用該道路用地時須經乙方同意始可，如第三人使用該道路用地須提供補償
　　費時，該補償費應由甲乙方平均分配，甲方不得獨佔，除以上規定之限制外甲
　　方對該道路用地，享有土地所有權人應享有之全部權利。」此有上訴人提出之合
　　約書影本可稽，該契約書既約定甲方即被上訴人己○○「除以上規定之限制外，
　　對該道路用地，享有土地所有權人應享有之全部權利。」而開挖排水溝工程衡情
　　僅係暫時性影響道路之通行，被上訴人並主張施工中道路不須封閉，工程完成後
　　路面仍予回填完整，是上訴人之通行權並不因上訴人之開挖排水溝而受有妨礙，
　　衡以上述被上訴人仍「享有土地所有權人應享有之全部權利」之約定，上訴人主
　　張被上訴人在系爭土地上開挖排水溝仍須經其等同意云云，並無足採。再依上開
　　合約書第五條之約定，系爭土地係「供永久作道路使用：：方均不得作其他使
　　用，亦不得任意阻塞建築圍牆妨通行」，是縱上訴人向訴外人許鼎陣購買房屋
　　及基地而為土地之承受人，依上開約定，亦僅享有該道路用地之通行權而已，不
　　得以之作為固定性之停放汽車、置放盆栽、柵欄等行為，上訴人主張渠等有權在
　　系爭土地上停放車輛及置放其他物品云云，委無足採。次依上訴人提出由訴外人
　　許鼎陣之繼承人即訴外人許麗珠、許瀚升（即許義雄）、許麗珍、許麗玉、許麗
　　惠、許志雄等人所出具，為兩造所不爭執之八十九年七月一日同意書記載：「本
　　人同意依據七十二年三月二十八日由程韓碧梧、己○○（甲方）與被繼承人許鼎
　　陣（乙方）簽訂之合約書中第五、六條所載，相關於座落台南市○區○○段之
　　１地號土地（分割後為東安段之２地號）之權利行使，隨售屋售地讓與承受人
　　，亦即當今產權所有者，恐口無憑，特立此書」，惟東安段五七之二地號土地，
　　已由訴外人許鼎陣移轉登記訴外人程韓碧梧名下所有，依七十二年三月二十八日
　　簽訂之合約書，程韓碧梧仍「享有土地所有權人應享有之全部權利」已如前述，
　　且許麗珠等人出具之八十九年七月一日同意書，其標的不及於被上訴人所有之東
　　安段五八號土地，自不得認為上訴人得在系爭土地上停放車輛及置放其他物品並
　　拒絕被上訴人開挖排水溝。至被上訴人固於七十二年四月十五日出具「土地使用
　　權同意書」，交由訴外人許鼎陣向台南市政府申請建造執照，其上並載明：「同
　　意作為私設巷使用」，惟仍僅係同意以系爭土地供上訴人等作私設巷道使用，並
　　非拋棄其土地所有權。且該土地使用權同意書上並載明「：：為申請建造執照，
　　特立此書為憑（本同意書應從同意日起一年內提出申請執照，逾期無效。）」，
    足見被上訴人出具上開土地使用權同意書僅係申請建築執照使用而已，純屬申請
　　建照手續必須出具之文件，並非同意上訴人占用系爭土地。被上訴人固因出具系
　　爭土地使用權同意書，而對系爭土地之所有權能受部分之限制，惟被上訴人既仍
　　為系爭土地之所有權人，就系爭土地仍有管理、使用或收益權限，是上訴人以該
　　土地之使用權同意書為憑，認渠等有權利使用系爭土地，也有同意被上訴人開挖
　　水溝之權利云云，亦屬無據。
五、按所有人於法令限制範圍內，得自由使用、收益、處分其所有物，並排除他人之
    干涉；又所有人對於無權占有或侵奪其所有物者，得請求返還之，對於妨害其所
    有權者，得請求除去之。有妨害其所有權之虞者，得請求防止之，民法第七百六
    十五、第七百六十七條分別定有明文。本件被上訴人主張上訴人等曾將汽車停放
    於系爭土地上及放置盆栽、柵欄之事實，業據其提出照片十三張為證，上訴人戊
    ○○、甲○○亦自承：每天都停，且伊有停車及放置其他物品之權利，以後還是
    要在系爭土地上停放汽車，盆栽是伊放的，是因為被上訴人在上面挖水溝，為了
    安全考量才放置等語（見原審八十九年十月四日準備程序筆錄、九十年四月十九
    日言詞辯論筆錄）；上訴人丙○○自承：伊幾乎每天都停等語（見原審八十九年
    十月四日準備程序筆錄）；上訴人庚○○自承：僅幾次暫時停車接小孩等語（見
    原審八十九年五月二十四日準備程序筆錄、八十九年九月二十日陳述狀）；上訴
    人乙○○自承：曾停過一或五次等語（見原審八十九年五月二十四日準備程序筆
    錄、八十九年九月十五日準備程序筆錄）；上訴人丁○○自承：只停過一次共二
    天等語（見原審八十九年九月十五日準備程序筆錄），足見上訴人等六人均曾占
    用系爭土地停放汽車。上訴人丁○○於本院審理時雖主張：「車子不是我的，是
    我太太的，我停放車子，也沒有影響通行，被上訴人開挖水溝後，才有擺放盆栽
    」云云（詳本院九十一年五月二十二日審理筆錄），惟汽車使用人與所有人非必
    同一，縱汽車非其所有，然停放汽車與擺設盆栽等情既為其所自承，自已對系爭
    系爭土地所有權之行使構成侵害。參以上訴人一致主張：伊等有權在系爭土地上
    停放車輛云云，足見上訴人主觀上認渠等有於該土地上停放汽車等物品之權利，
    客觀上並有將汽車、盆栽等物置放於系爭土地上，而妨害被上訴人對於系爭土地
    所有權行使之行為，此項侵害行為並有繼續之虞，被上訴人請求予以排除即屬有
    據。又本件被上訴人就系爭土地挖建排水溝之權能，業經台灣台南地方法院於八
    十九年三月十五日，以八十九年度裁全字第一０七０號假處分裁定限制之事實，
    為上訴人所不爭，而該假處分裁定之聲請人之一即為本件上訴人丁○○，又上訴
    人戊○○、甲○○、丙○○、乙○○於本件訴訟進行中均曾表示不同意被上訴人
    於系爭土地上建造排水溝（見原審八十九年十月四日、八十九年五月二十四日準
    備程序筆錄），雖嗣後伊等於最後言詞辯論時具狀表示被上訴人無建造排水溝之
    事實，伊無從表示意見云云，然被上訴人就系爭土地之使用權能，既係因上訴人
    丁○○與訴外人黃煥章、江玉貴、李碧桃、洪錫明共同聲請假處分裁定而受限制
    ，迄今仍受假處分拘束中，且上訴人等並一致表示：依據系爭契約，被上訴人興
    建排水溝或同意第三人使用排水溝均須得伊同意等語，顯可預見被上訴人將來若
    於系爭土地上建造排水溝時，將會遭致上訴人之阻撓，被上訴人就系爭土地之興
    建排水溝之使用權能，亦有受侵害之虞，其請求予以排除亦屬有據。
六、被上訴人所有坐落台南市○區○○段五八地號內如附圖所示甲部分供作私設巷道
    之土地面積為０點０一五二公頃，此有台南市東南地政事務所八十九年十二月四
    日土地複丈成果圖可稽，被上訴人請求上訴人等不得在其上停放汽車或放置其他
    物品妨害通行，並不得妨害被上訴人在上開土地內建造排水溝，即屬有據。原審
    為被上訴人勝訴之判決，並無不合。上訴意旨仍執陳詞指摘原判決不當，求予廢
    棄改判，為無理由，應予駁回。
七、本件事証已臻明確，兩造其餘攻擊防禦方法及証据資料，核與本件判決結果不生
    影響，不予一一論述，併予敘明。
據上論結，本件上訴為無理由，依民事訴訟法第四百四十九條第一項、第八十五條第
一項前段、第七十八條，判決如主文。
中　　　華　　　民　　　國　　九十一　　年　　 　八 　　月      六      日
                                    臺灣高等法院臺南分院民事第二庭
                                        審判長法官　吳　　志　　誠
                                        　　　法官　李　　文　　賢
                                              法官　楊　　省　　三
右為正本係照原本作成。
如對本判決上訴，須於判決送達後廿日內向本院提出上訴狀，未表明上訴理由者，應
於上訴後廿日內，向本院提出理由書。
中　　　華　　　民　　　國　　九十一　　年　　 　八 　　月      八      日
                                        法院書記官　謝　　淑　　玉
